【裁判字號】    98,易,3143
【裁判日期】    981211
【裁判案由】    詐欺
【裁判全文】
臺灣臺中地方法院刑事判決              98年度易字第3143號
公  訴  人  臺灣臺中地方法院檢察署檢察官
被      告  乙○○
上列被告因詐欺案件，經檢察官聲請簡易判決處刑（98年度偵字
第8644號），本院豐原簡易庭認不宜以簡易判決處刑（98年度豐
簡字第600號），簽請改依通常程序審理，本院判決如下：
    主    文
乙○○無罪。
    理    由
一、本件檢察官聲請簡易判決處刑意旨略以：被告乙○○雖預見
    提供金融帳戶供他人使用，其帳戶將可能淪為他人作為行使
    詐欺犯罪之工具，仍基於縱使有他人持其交付之金融帳戶以
    詐欺取財，亦不違背其本意之幫助詐欺犯意，於民國97年11
    月1日至97年12月4日間某日，在不詳地點，將其在臺中商業
    銀行潭子分行（下稱臺中商銀）所開立之帳號00000000000
    號帳戶之金融卡、密碼等物，提供予真實姓名年籍不詳之成
    年人使用。嗣該詐騙集團成員取得被告乙○○之前揭帳戶後
    ，竟意圖為自己不法所有，於97年12月4日晚間10時14分許
    ，撥打電話予被害人甲○○，自稱為「雅虎奇摩網站賣家」
    、「華南銀行客服人員」，佯稱甲○○購物時，因付款未成
    功，變成網路分期付款，要求甲○○至自動櫃員機前操作更
    正云云，以此方式施用詐術，致甲○○陷於錯誤，於同日晚
    間10時14分許、10時27分許、10時28分許，依指示操作自動
    櫃員機，因而匯款新臺幣（下同）4,123元、3,130元、695
    元（合計7,948元）至被告乙○○上開銀行帳戶內。嗣被害
    人甲○○察覺有異報警處理而查獲上情；因認被告乙○○所
    為涉犯刑法第30條第1項、第339條第1項之幫助詐欺取財罪
    嫌云云。
二、關於證據能力之說明：被告乙○○對於下列所引用之各項證
    據之證據能力，於本院審理調查證據時，知有刑事訴訟法第
    159條第1項不得為證據之情形，未於言詞辯論終結前聲明異
    議，茲審酌該等言詞陳述及書面作成時之情況，並無不宜作
    為證據之情事，依刑事訴訟法第159條之5之規定，自得作為
    證據，合先敘明。
三、按犯罪事實應依證據認定之，無證據不得認定犯罪事實，又
    不能證明被告犯罪者，應諭知無罪之判決，刑事訴訟法第15
    4條第2項、第301條第1項分別定有明文。另事實之認定，應
    憑證據，如未能發現相當證據，或證據不足以證明，自不能
    以推測或擬制之方法，以為裁判基礎，最高法院40年臺上字
    第86號判例可資參照。再按刑事訴訟法第161條已於91年2月
    8日修正公布，其第1項規定：檢察官就被告犯罪事實，應負
    舉證責任，並指出證明之方法。因此，檢察官對於起訴之犯
    罪事實，應負提出之證據及說服之實質舉證責任。倘其所提
    出之證據，不足為被告有罪之積極證明，或其指出之證明方
    法，無從說服法院以形成被告有罪之心證，基於無罪推定之
    原則，自應為被告無罪判決之諭知（最高法院92年臺上字第
    128號判例可資參照）。又刑法上之幫助犯，係指以幫助之
    意思，對於正犯資以助力，而未參與實施犯罪之行為者而言
    ，如就構成犯罪事實之一部，已參與實施即屬共同正犯，亦
    有最高法院49年度台上字第77號判例可資參照。換言之，刑
    法上幫助犯之成立，須行為人基於幫助正犯犯罪之意思，予
    正犯以精神上或物質上之助力而參與犯罪構成要件以外之行
    為，果以幫助他人犯罪之意思，而參與構成要件之行為者，
    則應依正犯論處（最高法院70年度台上字第4986號判決意旨
    參照）。
四、本件檢察官認為被告乙○○涉有上開幫助詐欺取財罪嫌，無
    非以被害人甲○○於警詢、偵查時之指訴及其郵政自動櫃員
    機交易明細表與被告申設之前揭臺中商銀帳戶之開戶資料、
    開戶迄今之往來明細表為證，並衡諸：被害人甲○○匯入
    被告帳戶之款項，於97年12月4日晚間10時29分25秒遭1名年
    輕女子持金融卡提款，可認被告上開帳戶之金融卡當日確由
    詐騙集團成員持有使用中；苟非被告主動將上開帳戶之金
    融資料交付上開不詳姓名之成年女子所屬詐欺集團，並將密
    碼提供使用，雙方有容認詐欺集團以取得之金融卡提取詐欺
    而得款項之合意，則詐欺集團豈有可能將費勁心思詐欺而得
    之款項，指示匯入被告帳戶內？依上開帳戶之交易明細所
    載，被告於97年11月1日自行提款後僅餘86元，迄至97年12
    月4日間，並無任何使用之紀錄，而被害人於97年12月4日所
    匯入3筆款項，旋遭不詳之人提領殆盡，顯見被告係在與詐
    欺集團約定使用其交付之上開帳戶之時間過後，方取回上開
    金融帳戶資料，以期掩飾脫免罪責等情為其主要依據。
五、訊據被告乙○○固坦承前揭臺中商銀帳號00000000000號帳
    戶確為其所申設，但堅決否認有任何幫助詐欺之犯行，辯稱
    上開帳戶之存摺、金融卡、印章等自始均在其持有保管中，
    未曾交付他人使用，不知為何會有他人之轉帳等語。經查：
  (一)上開臺中商銀帳號00000000000號帳戶之金融卡、存摺，確
    由被告持有中，業據被告於偵查及本院準備程序中提出，分
    經檢察官及本院2次查核無誤。且檢察官函向玉山銀行嘉義
    分行調閱97年12月4日晚間10時29分25秒之自動櫃員機監視
    錄影畫面翻拍之照片顯示，當日取款者乃1名年約20至30歲
    、中長髮型、髮色黑色、身材中等之年輕女子，與被告年已
    47歲、短髮且有染髮、身材微胖之外型顯然不符。
  (二)而詐欺集團成員使用「他人帳戶」作為詐得款項之匯款帳戶
    ，其意在掩人耳目、逃避查緝，多不以真實身分示人，然其
    詐欺之目的既在「取財」，為免徒勞，故此「他人帳戶」必
    須能由詐欺集團掌控、匯入之款項亦必能順利領取。因此，
    詐欺集團成員多以虛假之身分掩飾，或以價購、代辦貸款或
    應徵工作等名義為餌，取得他人帳戶之存摺、提款卡及密碼
    ；正因帳戶係以非集團成員之他人名義申辦，他人仍得隨時
    終止，故詐欺集團成員取得帳戶後，在預計期間（即帳戶可
    能有效使用期間）之內，當儘速從事詐欺行為。相對而言，
    該他人若因出賣、代辦貸款、應徵工作等原因，而將帳戶存
    摺、提款卡及密碼交付詐欺集團成員，當無再取回之可能。
    是以，倘認被告乙○○「非」基於上開原因，確有將上開帳
    戶之金融卡、密碼交予詐欺集團成員取款後，再取回上開物
    品以掩飾、脫免罪責之情，自可認被告與詐欺集團成員間顯
    具有相當之關係及犯意聯絡，此即為檢察官所謂「雙方有容
    認詐欺集團以取得之金融卡提取詐欺而得款項之合意」。從
    而，被告提供帳戶供詐欺集團成員使用、並交付金融卡、密
    碼供其取得詐欺款項，嗣後再取回金融卡以掩飾犯行，顯然
    已參與詐欺取財之構成要件行為，依前開最高法院判例意旨
    ，實難單純以「幫助詐欺」論之。
  (三)再者，依上開帳戶交易明細顯示，被告自97年11月1日自行
    提款後僅餘86元，迄至97年12月4日，始有被害人甲○○匯
    入款項情事。故如認被告為了將帳戶提供詐欺集團成員使用
    ，而將自有款項提領至無法以金融卡提領之數額（即100元
    以下，此為出賣金融帳戶之慣常手法），依前述分析，被告
    理應於97年11月1日後數日內即將金融卡、密碼交付詐欺集
    團成員，而該詐欺集團成員得被告同意，亦應於取得金融卡
    、密碼後儘速從事詐欺犯行。惟自97年11月1日起至97年12
    月4日為止，已逾1月之時間，被告帳戶竟無其他被害人匯入
    款項之資料，自與常情有違。又果被告將金融卡、密碼交予
    詐欺集團成員取款，事後得再取回之，則被告當與詐欺集團
    成員掛勾，且有相當之默契存在，被告根本無須考慮其帳戶
    內之餘額多寡（該帳戶97年11月1日前之存款餘額僅492元，
    亦無庸考慮會受損失），焉有多此一舉而將款項提領至86元
    反啟人疑竇之必要？
  (四)又被害人甲○○係於97年12月4日晚間10時14分52秒、10時
    27分8秒、10時28分56秒，在高雄市苓雅區○○○路116號「
    高師大郵局」操作自動櫃員機，分別將4,123元、3,130元、
    695元（合計7,948元）至被告乙○○上開帳戶內，有郵政自
    動櫃員機交易明細表3紙附卷可憑（然依被告帳戶交易明細
    表顯示，3筆款項交易時間分別為晚間10時11分39秒、10時
    24分、10時25分50秒，可見2者機器紀錄之交易時間有3分鐘
    誤差），其中第1筆匯款4,123元後，旋於晚間10時17分1秒
    遭人在嘉義市第四信用合作社營業部（嘉義市○○路497號
    ）自動提款機提領4,006元（6元為跨行手續費），此部分經
    檢察官函調監視錄影畫面，因機器損壞而未果，有該合作社
    98年5月21日至之回函存卷可查。嗣被害人次第匯款3,130元
    、695元後，始由前述不詳姓名之年輕女子始於晚間10時29
    分25秒至玉山銀行嘉義分行（設嘉義市○○路242號）自動
    提款機提領4,006元（6元為跨行手續費）。參之卷附被害人
    甲○○行動電話通聯紀錄所示，被害人係於97年12月4日晚
    間10時01分許起，以其門號0000000000號行動電話與（02）
    00000000室內電話通聯2189秒（36分29秒），由此可知，該
    詐欺集團係由1人與被害人通聯，指示被害人操作提款機，
    另由1（組）人在嘉義市伺機提款。倘若被告確係將其「真
    正金融卡」交予詐欺集團成員取款，該詐欺集團成員何需在
    短短10餘分鐘內變更領款地點，增加犯行曝光之機會？而被
    告之帳戶於同日11時26分34秒另有他人跨行轉帳20,006元，
    業經檢察官函向第一商業銀行查明匯款人係蔡學榮，有該行
    98年6月5日函覆之存摺存款客戶資料查詢單及往來業務項目
    申請書、交易明細等件在卷可稽，如該人亦同為詐欺之被害
    人，何以該筆20,006元款項，未遭提領（按高雄市警察局苓
    雅分局凱旋路派出所係於97年12月5日零時43分通報台中商
    銀，該帳戶於20,006元匯入時尚未凍結），僅區區領取被害
    人甲○○匯入之7,948元（2次領款連同手續費合計8,012 元
    ，其中64元為被告原帳戶中之餘額）？是以，倘論被告僅為
    詐欺集團成員詐取被害人甲○○之7,948元而與詐欺集團成
    員掛勾，將其真正金融卡交予詐欺集團成員，得手後再予取
    回圖卸罪責，如此迂迴，實難想像。
  (五)而前開與被害人甲○○行動電話通聯之（02）00000000、（
    02）00000000號室內電話，經查申設人分別為台新國際商業
    銀行及教育部，有通聯調閱查詢單附於台中縣警察局豐原分
    局刑事偵查卷內可憑，對照前述被害人甲○○行動電話通聯
    紀錄顯示，被害人甲○○於97年12月4日下午6時15分起至晚
    間10時01分止，陸續接獲上開2電話之來電合計8次，足見此
    詐欺集團以「合法真正」電話門號顯示，藉由不詳之方式轉
    接電話掩飾其詐欺犯行，犯罪手法極其高明。且實務上亦曾
    出現駭客侵入銀行電腦系統竊取他人帳戶資料或側錄金融卡
    資料後偽造持用之情形，故前述不詳姓名之年輕女子於97年
    12月4日晚間10時29分25秒至玉山銀行嘉義分行自動提款機
    取款時所持之金融卡並非被告「真正金融卡」亦不無可能。
六、綜上所述，本件如能證明上開不詳姓名之年輕女子取款時所
    持用之金融卡係被告「真正金融卡」，始有被告先交付詐欺
    集團成員，事後取回之可能，否則純屬「事實之推論」。又
    若論該不詳姓名之年輕女子既能順利取款，必持用被告「真
    正金融卡」，然則被告在訴訟過程中又能提出該金融卡，此
    卡在被告及詐欺集團一往一來之間，顯然存有若干疑點，又
    似非幫助詐欺可以比擬，當應從嚴審慎認定。惟查公訴人所
    舉證據，尚無法積極、直接證明被告確有幫助詐欺取財之事
    實。此外，復查無其他具體事證足以證明被告有何公訴人所
    指之幫助詐欺犯行，本件既存有前述之合理懷疑，致使本院
    無法形成被告有罪之確切心證，揆諸前開法條規定及判例意
    旨，本件應諭知被告無罪之判決，以免冤抑。
據上論斷，應依刑事訴訟法第452條、第301條第1項，判決如主
文。
本案經檢察官丙○○到庭執行職務。
中    華    民    國    98    年    12    月    11    日
                  刑事第七庭  審判長法  官  王邁揚
                                    法  官  陳  葳
                                    法  官  黃賢婷
以上正本證明與原本無異。
如不服本判決應於收受判決後10日內向本院提出上訴書狀，並應
敘述具體理由；其未敘述上訴理由者，應於上訴期間屆滿後20日
內向本院補提理由書（均須按他造當事人之人數附繕本）「切勿
逕送上級法院」。
                                    書記官  黃雅青
中    華    民    國    98    年    12    月    11    日


司法院資訊處製作；財團法人民間司法改革基金會備份。
